【裁判字號】    90,台上,1676
【裁判日期】    900322
【裁判案由】    常業重利
【裁判全文】
最高法院刑事判決                                九十年度台上字第一六七六號
    上  訴  人  甲○○
                        送達.
                乙○○
                        送達.
右上訴人等因常業重利案件，不服台灣高等法院台中分院中華民國八十八年一月六日
第二審判決（八十七年度上訴字第二四六五號，起訴案號：台灣台中地方法院檢察署
八十六年度偵字第二五一○二號），提起上訴，本院判決如左：
    主  文
上訴駁回。
    理  由
按刑事訴訟法第三百七十七條規定，上訴於第三審法院，非以判決違背法令為理由，
不得為之。是提起第三審上訴，應以原判決違背法令為理由，係屬法定要件。如果上
訴理由狀並未依據卷內訴訟資料，具體指摘原判決不適用何種法則或如何適用不當，
或所指摘原判決違法情事，顯與法律規定得為第三審上訴理由之違法情形，不相適合
時，均應認其上訴為違背法律上之程式，予以駁回。本件原判決認定上訴人乙○○基
於常業重利之犯意，自民國八十六年十月中旬起，以（○四）0000000、00
00000號電話，及海報夾報，對外招攬急需現金週轉之不特定人，乘其急迫之際
，貸以款項，而收取與原本顯不相當之重利。借貸者除提供身分證為質押外，尚需簽
發本票及借據交付作為擔保品。並以月薪新台幣（下同）五、六萬元，僱用有犯意聯
絡之上訴人甲○○，辦理放款牟取高利及討債行為。計有吳碧珠因急需現金週轉，貸
得十二萬元，利息七天一期為本金之十分之一；廖雁弘因急需現金週轉，貸得二萬元
，利息十日為一期計八千元；籃高政因急需現金週轉，貸得一萬五千元，利息十日為
一期計三千元。以此方法，取得與原本顯不相當之重利，其二人並賴以為生。另張耀
升、邱淑貞因經商週轉不靈，急需用錢，乃於同年十一月十五至十八日，連續四日分
四次向上訴人等分別借得八十萬元、四十五萬元、一百八十萬元及一百萬元。約定利
息為如借五十萬元，二日為一期，利息為三十萬元，並由邱淑貞分別簽發三張安泰銀
行之支票計一百三十萬元、三張安泰銀行之支票計八十萬元、一張安泰銀行與一張台
中區中小企業銀行之支票計二百八十萬元、一張安泰銀行與一張台中區中小企業銀行
之支票計一百四十萬元予上訴人等。嗣經張耀升、邱淑貞償還第一次借款本息計一百
三十萬元，但因利息過高無法繼續償還。上訴人等遂於同年十二月一日中午十二時許
，至台中縣豐原市○○街九號張耀升住處，向張耀升表示如無法還債，必須將其所有
小客車一輛及房屋三棟，過戶予甲○○名下等情。因而維持第一審論處上訴人等共同
以乘他人急迫貸以金錢，而取得與原本顯不相當之重利為常業（甲○○為累犯）罪刑
。已敘明上開乙○○貸款予吳碧珠、廖雁弘、籃高政，而收取前揭高利之事實，業據
乙○○於警訊及偵審中坦承不諱，亦為甲○○於偵查中所承認，核與吳碧珠、廖雁弘
、籃高政於警訊時所指陳情節相符，並有廖雁弘、籃高政身分證影本各一枚及籃高政
簽發之借據及本票各一張附卷可稽。又張耀升、邱淑貞於上揭時間，向上訴人等借得
前開款項等情，業據甲○○於警訊時供承甚詳，而上訴人等向張耀升、邱淑貞收取前
述重利，亦據乙○○於警訊時供陳明確。雖張耀升、邱淑貞所稱借款數目，與甲○○
、乙○○所供稱之數目稍有不符，但甲○○、乙○○及張耀升、邱淑貞四人於警訊時
對於第一次借款八十萬元，十日一期連本帶利還一百三十萬元之陳述均一致。且上訴
人等借款予張耀升、邱淑貞，係以借款金額計算利息數額，上訴人等於警訊時所陳述
之借貸金額及利息，自較為正確而可採。復詳述甲○○、乙○○一起被警查獲，乙○
○於警訊時供述：警方所查扣之廖雁弘、籃高政等人之身分證及本票等，是廖雁弘、
籃高政等人向「我們」（即上訴人二人）借錢時，用來抵押之物。伊以一個月五、六
萬元之薪資，僱用甲○○。吳碧珠借錢部分係甲○○所接洽，詳情甲○○才清楚等情
。其所供核與吳碧珠所指稱：伊借錢係與甲○○接洽；及廖雁弘所指述：伊借錢時，
乙○○與甲○○一起來，甲○○曾與乙○○共同向伊收過利息等情相符。且甲○○於
偵查中亦坦承：伊與乙○○自八十六年十月中旬起開始經營地下錢莊，以身分證質押
，借二萬元，十天一期，一期八千元。另一種借一萬五千元，利息一期三千元等情。
並於警訊時供承：伊自八十六年十一月十五日至十二月二日這段期間，除例假日外，
每天均大約早上八、九點即前往向張耀升討債，均至下午五點才離開等情。足見甲○
○與乙○○就上開犯行，有犯意之聯絡及行為之分擔至為明灼。並論述上訴人等係以
電話及海報夾報，對外招攬急需現金週轉之不特定人，乘其急迫貸以款項，而取得顯
超過社會一般利率甚多之利息，且上訴人等經營之時間長達一個半月，可見其二人係
以此為常業。事證明確，為其所憑之證據及認定之理由。並以邱淑貞與上訴人等於警
訊時及偵查中，均一致供稱本件係屬借貸，從未提及有投資之事。且如係投資，其數
額高達數百萬元，豈有未訂立書面契約及決定盈虧如何分配之理。顯見邱淑貞於第一
審審理中翻異前供，改稱乙○○借款予伊及張耀升僅有一次，數額為一百十六萬元，
利息係依民間利息即每月三萬六千元計算，其餘款項係投資張耀升之營造廠，並非借
貸云云，係屬事後迴護上訴人等之詞，委無足採。至乙○○所辯：伊僅貸與張耀升、
邱淑貞一百十六萬元，其餘均係伊投資張耀升之事業，且借款利息係以每萬元每月三
百元計算，伊並未收取重利云云；及甲○○所辯吳碧珠、廖雁弘、籃高政借貸部分，
伊均未曾參與。伊僅陪同乙○○至張耀升處，商談關於投資張耀升營造廠之事，並無
收取重利情事云云，均屬卸責之詞，不足採信，亦於理由內詳予指駁及說明。又闡述
上訴人等被訴恐嚇張耀升須將其名下之房屋，過戶予甲○○名下，否則要對張耀升妻
兒不利部分，係屬不能證明，惟因與上訴人等有罪部分有裁判上一罪關係，乃不另為
無罪之諭知。核其所為論斷，與卷內資料相符，從形式觀察，並無認定事實不依證據
或有何採證違背經驗法則、論理法則等違法情形存在。本件上訴人等上訴意旨略以：
乙○○與張耀升、邱淑貞之金錢往來，僅其中一百十六萬元為借貸關係，利息依民間
習慣，以每萬元每月三百元計算，其餘款項係用以投資張耀升之營造廠。乙○○並非
乘張耀升、邱淑貞急迫而貸以金錢，且並未取得與原本顯不相當之重利。原審未傳訊
張耀升，詳予調查審酌，即逕以其於警訊之供述，認定上訴人等涉犯常業重利罪責，
要有未合。又甲○○並非乙○○僱用之員工，就乙○○之利用海報夾報方式，招攬借
款人借款之行為，並無犯意聯絡及行為分擔。乙○○於警訊時以「我們」代替「我」
之發音，其係供述自己有該行為，而非指甲○○與其共犯重利罪，乃原審未予究明，
且不採甲○○所供陳關於吳碧珠、籃高政、廖雁弘部分，其並未參與之辯解，而就甲
○○論以共同正犯，亦有未合等情。惟由上所述，原判決已說明其就案內所有證據，
本於調查所得心證，分別定其取捨，而憑以認定上訴人等共同為常業重利犯行之依據
及理由。至證人張耀升已於警訊時供陳明白，原審不再傳訊，依刑事訴訟法第一百九
十六條之規定，並無不合。上訴意旨仍執陳詞，徒就原判決明確論斷之事項，及原審
採證認事之職權行使，任意指摘，自與法律規定得為第三審上訴理由之違法情形，不
相適合。其上訴違背法律上之程式，應予駁回。
據上論結，應依刑事訴訟法第三百九十五條前段，判決如主文。
中      華      民      國     九十     年      三      月    二十二    日
                              最高法院刑事第七庭
                                  審判長法官  吳  雄  銘
                                        法官  池  啟  明
                                        法官  石  木  欽
                                        法官  郭  毓  洲
                                        法官  吳  三  龍
      右正本證明與原本無異
                                              書  記  官
中      華      民      國     九十     年      三      月    二十七    日


司法院資訊處製作；財團法人民間司法改革基金會備份。
